臺灣高等法院民事判決　　　　　　　　 92年度重上字第216號
上　訴　人　經周企業有限公司(即裕光有限公司)
法定代理人　周莊寶桂
訴訟代理人　詹順發律師
被　上訴人　業昌營造股份有限公司
法定代理人　潘秋棻
訴訟代理人　毛英富律師
上列當事人間請求給付工程款事件，上訴人對於中華民國92年 1
月7日臺灣板橋地方法院87年度重訴字第343號第一審判決提起上
訴，經本院於94年3月23日言詞辯論終結，判決如下：
    主      文
上訴駁回。
第二審訴訟費用由上訴人負擔。
    事實及理由
甲、本訴方面：
一、本件被上訴人主張：伊承作上訴人位於臺北縣五股鄉○○○
    路6號之建築工程，建築工程總價新台幣 (下同)50,925,000
    元，兩造訂有工程合約，上訴人應依工程付款辦法約定分期
    給付工程款予被上訴人，被上訴人承作本件工程，已於84年
    10月24日竣工，使用執照於85年10月11日獲准核發，系爭建
    物業已完工，惟上訴人僅給付至第12期，自第13期至第16期
    共計9,675,750元 （含稅金）皆未依法給付，另上訴人亦未
    給付應付之追加工程款1,467,089元及5%營業稅73,355元 ，
    計1,540,444元 ，扣除兩造依協議書協議不施作項目之金額
    1,902,924元，上訴人應給付被上訴人9,313,270元，爰依工
    程契約請求被上訴人如數給付，並加計遲延利息等語。
二、上訴人則以：系爭工程尚未完工，被上訴人尚不得請求給付
    工程款，蓋上訴人曾於85年6月5日委託臺灣省建築師公會臺
    北縣辦事處就系爭建築物房屋施工品質為鑑定，鑑定結果發
    現工程合約部分共計有 454項缺失未為修補或施作，經估算
    標的物未完成部分尚需經費約 231萬元，其施工瑕疵部分，
    依建議事項進行改善，則另需經費約 713萬元；否認上訴人
    有同意追加工程部分；且縱認定被上訴人就系爭工程已施作
    完畢，得依約向上訴人請求給付工程款，惟依臺灣省建築師
    公會鑑定結果，工程合約部分有多項缺失未為修補或施作，
    被上訴人應負瑕疵修補及債務不履行等責任，就此部分，上
    訴人主張抵銷；又系爭工程依工程合約第 6條約定全部工程
    應於83年 8月31日完工交屋，而本件因被上訴人施工不慎致
    生損鄰事件，遲延至85年10月11日方獲臺北縣政府工務局獲
    准核發使用執照，如以全棟樓之租金損失視為上訴人之所失
    利益，合計全棟樓每月租金總計791,500元 ，而被上訴人逾
    期工程達25個月以上，致上訴人受有相當於租金之損害，高
    達19,787,500元，在被上訴人請求之範圍內，亦主張抵銷；
    又兩造84年12月7日成立之領取使用執照協議書，依第2條、
    第 3條約定，被上訴人應分擔相關費用30萬元，關於委託台
    灣省建築師公會鑑定費用797,000元 ，依契約第23條約定亦
    應由被上訴人賠償，此二項共計1,097,000元 ，上訴人主張
    抵銷；再被上訴人工程款之請求權已罹於二年之短期時效，
    亦不得再為請求等語，資為抗辯。
三、原審就被上訴人本訴之請求，判決上訴人應給付被上訴人
    8,547,572元及自民國88年1月21日起至清償日止按年息5%計
    算之利息，而駁回被上訴人其餘之請求。被上訴人就其被駁
    回部分，未聲明不服，此部分已告確定。上訴人就其敗訴部
    分聲明不服，求為廢棄原判決不利於己之部分，並駁回被上
    訴人在第一審之訴；被上訴人則求為駁回上訴。
四、本件工程是否完工部分：
(一)、被上訴人主張：被上訴人承作上訴人位於臺北縣五股鄉○
      ○○路 6號之建築工程，建築工程總價50,925,000元，兩
      造訂有工程合約，上訴人應依工程付款辦法期別約定給付
      工程款予被上訴人，被上訴人承作本件工程，已於84年10
      月24日竣工，使用執照於85年10月11日獲准核發，系爭工
      程業已完工，惟上訴人僅給付至第12期工程款，自第13期
      至第16期工程款均未付款之事實，有被上訴人提出形式上
      為上訴人不爭執真正之工程合約、建築師曹康建84年10月
      24日出具之監造證明書、使用執照影本各一份為證 (見原
      審卷二第16、19頁）。上訴人雖否認監造證明書內容之真
      正，辯稱：被上訴人實際上未完工云云。惟查：建築師曹
      康建係受上訴人委託之本件工程監造人，為上訴人於本院
      88年度重上字第349號事件中自認明確（見該事件89年6月
      13日筆錄），上訴人委任之監造人，既出具內載：「本建
      築師監造經周企業有限公司起造座落於五股鄉○○段五五
      六－十六號等筆地號土地之建築物工程，領有貴局核發捌
      貳股建字第貳柒玖號建造執照，確實由本建築師依建築師
      法第十八條規定負責監造，並於八十四年十月二十四日竣
      工無誤」等語之監造證明書，有該監造證明書影本在卷可
      資對照 (見原審卷二第16頁），且曹康建建築師於85年 9
      月10日復出具內載：「查經周企業有限公司，土地座落於
      五股鄉○○段五五六－十六地號，新建地上五層、地下一
      層一棟一廠，領有鈞局核發股建字第二七九號執照在案
      ，本案確實在八十四年十一月二十四日內完工，無誤特此
      證明」之完工證明書，有該完工證明書影本附於原法院86
      年度重訴字第353號卷（該案卷 (一）第163頁），則應認
      上訴人所委任之監造人已承認系爭工程業已於84年10月24
      日完工。又建築工程完竣後，應申請使用執照，主管建築
      機關應自接到申請之日起十日內派員查驗完竣，其主要構
      造，室內隔間及建築物主要設備等設計圖樣相符者，發給
      使用執照，建築法第七十條第一項定有明文，從而，苟建
      築工程未完工，依法不得申請使用執照。本件工程既經主
      管機關臺北縣政府公務局依建築法第70條第 1項之規定，
      派員查驗，查驗結果，認「依核准圖說建築完竣，准予給
      照使用」，而於85年10月11日發給使用執照，有使用執照
      影本一份在卷可證。此使用執照係公務員本於其職務，依
      照法定方式所製作之公文書，就其所記載之事項除有反證
      外，應認為其記載之內容有相當之證據力（最高法院30年
      抗字第 627號判例意旨參照）。自非被上訴人或上訴人單
      方面之陳述可比，故上開使用執照及監造證明書應足以證
      明被上訴人已依建築圖說完成系爭工程。
(二)、上訴人雖提出臺灣省建築師公會臺北縣辦事處之鑑定報告
      援引該鑑定報告謂系爭工程瑕疵改善費用估算為7,130,00
      0元，未完成部分所需經費為2,310,000元，並抗辯系爭工
      程有未完工之情事，惟被上訴人否認該鑑定報告內容之真
      正。經查：(一)、上訴人提出之鑑定報告，係上訴人於本
      件訴訟繫屬前自行私下委託鑑定者，且未經被上訴人會同
      勘查，為上訴人所不爭，該鑑定報告既係上訴人於本件訴
      訟繫屬前自行私下委託鑑定者，且未經被上訴人會同勘查
      ，究其性質，尚非屬民事訴訟法所規定之鑑定，而僅相當
      於上訴人方面之書面陳述，於被上訴人否認其內容且無特
      別約定之情形下，應不具有證據能力，自不能推翻前述監
      造證明書、完工證明書、使用執照證據力之效力。上訴人
      雖另辯稱：依工程合約第23條約定：「本工程自全部竣工
      正式驗收之日起由乙方保固，在保固期間內倘工程一部或
      全部走動、裂損、坍塌或發生其他損壞時，經委託建築師
      公會或其他學術公證單位、機構查明係由工作不良、材料
      不佳所致者應由乙方依照圖樣負責無條件修復」，故雙方
      關於工程契約所生瑕疵之認定，是否合於契約約定品質及
      是否完工等問題已定有「證據契約」，自應從之等語。惟
      查工程合約第23條係所謂之保固條款，在系爭工程全部竣
      工正式驗收合格之日起之保固期間內，系爭工程發生瑕疵
      時，始有其適用，此見其條款文義自明。姑且不論上訴人
      私下單獨委託所為之鑑定是否符合該條約定所稱之「委託
      」，然工程是否已完工與工程已完工惟是否有瑕疵，係屬
      二事，系爭工程是否完工之爭議原不在該條適用之範圍內
      ，上訴人引用該條稱：上開報告就系爭工程是否已完工，
      有證據契約之效力云云，尚不足取。(二)鑑定報告謂系爭
      工程瑕疵改善費用估算為7,130,000(見原審原證十九），
      惟此部分屬工程合約「估價單」項次第25─48項之工程部
      分，如以估價單計算，其工程費用不過8,190,062元 ，該
      鑑定報告竟估算需7,130,000元 之修護費用，其不合理不
      言可喻。又鑑定報告謂未完成部分所需經費為 2,310,000
      元，然其中編號 3、4、6、8、9項目，非屬估價單範圍，
      而係上訴人領取使用執照後二次施工，鑑定將之一併列入
      被上訴人未完成部分，亦有不實。(三)系爭建物內外門均
      由業主即上訴人提供（參見合約書估價單第49 ~56項）。
      由於門框製作延遲，於室內牆面粉刷完成後才進入施工，
      致門框四週牆面均為新舊痕跡，且前後施工，牆面難以順
      平；建物之客貨梯共 2部，均由上訴人提供（參見合約書
      估價單第91，92項）。由於上訴人客貨梯製作延遲，無法
      配合室內牆面粉刷；建物之水電消防工程，由上訴人自行
      發包承作，由於進度緩慢、管線舖設錯誤牆面敲打重補等
      因素，影響室內牆面粉刷；系爭建物之所有外牆鋁窗、防
      暴鐵窗及玻璃帷幕牆（不分大小尺寸，共 103樘），均由
      上訴人自己提供按裝施工（參見合約書估價單第57 ~79項
      ），由於按裝窗框固定不良，且未打設塞水路，又所有窗
      玻璃均未按裝，雨水滲入，造成窗角裂紋滲水；建物屋頂
      （含三樓戶外平台）之防水及舖面飾材，上訴人於二次施
      工時施作，不包括在本工程施工範圍（參見合約書估價單
      第24，26 ~29項），該鑑定報告均將之列為未施工完成項
      目或瑕疵改善項目，顯然欠缺公正性。(四)建物樓梯平頂
      1:3水泥粉刷油水泥漆及廚房之地坪1:3水泥粉刷貼20* 20
      石英磚（合約書估價單第47、41項），已於84年 6月25日
      協議書第47項次協議不做 (理由詳後述）。另建物正面四
      圓柱外飾，非本工程承攬施作範圍（合約書估價單第31項
      備註）。上開鑑定報告均將之列為被上訴人未完成及瑕疵
      待改善項目，亦有不實。(五)綜上所述，本棟建物工程內
      容，依合約書估價單項目共98項。但其中由上訴人提供自
      行招商施工或為二次施工暫不估價者甚多（見合約書估價
      單備註欄），爾後施工中上訴人為配合其將來二次施工而
      不施作者又有11項（見84年 6月25日協議書不施作項次33
      ，37，41，42，47，82 ~86，92，），乃上開鑑定報告置
      此不論，均將之歸責於被上訴人應施工及修補之範圍，其
      立論顯然欠缺客觀公平，自欠缺證據價值。
(三)、上訴人又提出84年6月25日協議書 (原審卷一第172頁至第
      176頁)，抗辯稱：協議書第二頁Ａ未施工項目及金額欄（
      一）印刷體部分，其中工程項次第41項地坪1：3水泥粉刷
      貼石英磚、第42項次地坪1：3水泥粉刷貼石英磚、第四十
      七項次平頂1：3水泥粉光、第51項次電梯及升降機機坑粉
      刷等工程均未施作，足見系爭工程未完工等語。惟為被上
      訴人所否認，主張該協議書第二頁之Ａ未施工項目及金額
      欄（一）印刷體部分，係兩造協議不施作部分，附註應施
      作部分，則已完成等語。經查：
   1、該協議書對第二頁Ａ未施工項目及金額（一）欄之印刷體
      部分，並未明確記載係上訴人尚未施作而必須施作或不必
      施作之項目。上訴人雖舉協議書之見證人即曹康建築師事
      務所職員陳威利為證，陳威利證稱：「這工程協議，大原
      則是說營造廠沒有做好，希望他們快一點做好，沒有說什
      麼不要作，不要做的話，是要換材料，我沒有辦法記得很
      清楚，這協調會主要目的是業主希望營造廠快一點趕工，
      而不是追加減帳，˙˙˙Ａ項是明顯要做，但我不能確定
      是或不是，一般慣例，不做的話會直接寫不做了，而不會
      寫像這件協議書，備註欄還記載某項與另一項有關要配合
      ，不做就會直接寫明不做，˙˙˙不記得Ａ項之工程有沒
      有做完，因為做了一段時間，又發生其他問題」等語（原
      審91年 9月24日筆錄）。然陳威利上揭證詞顯係依其一般
      經驗而論，就當時該份協議書Ａ項 (一）印刷體部分列明
      各項工程及金額之實際目的為何，其亦承認因時間相隔已
      久，不能確定。而若係仍需施作之項目，則列明項目要求
      被上訴人繼續施作即可，又為何要列明各項工程之金額，
      甚至列出利潤及營業稅等項，亦令人費解。證人陳威利既
      已無法確定該份協議書Ａ項 (一）欄印刷體部分列明各項
      工程及金額之真正目的為何，其所為：「一般慣例」之證
      言，應屬意見之詞，尚難採為證據。
   2、證人陳威利係監造人曹康建建築師所指派在本件工程現場
      實際監造之人，為其於原法院86年度重訴字第 353號事件
      作證時，證述明確（見該案卷(二)第73頁）。若上開協議
      書Ａ項(一)印刷體部分係被上訴人仍必須施作之項目，其
      應知之甚詳，則在上訴人明確未施作之情形下，曹康建建
      築師又如何會出具前述監工證明書、完工證明書，證明被
      上訴人施工完成？曹康建建築師既出具該等監工證明書、
      完工證明書，而不問協議書Ａ項(一)欄印刷體所列事項是
      否施作，且未為任何保留，則應以被上訴人主張較為可採
      。
   3、上訴人及其原法定代理人周國華均抗辯稱：被上訴人於84
      年 6月25日之前，即已無故不入工地施工，雙方遂有該份
      協議書之簽定，約定被上訴人應即刻入場施工，並負責取
      得使用執照等等，但簽立協議書後，被上訴人仍沒有入場
      施工云云（周國華部分見88年4月2日筆錄）。惟查上訴人
      於84年10月24日具名出具委託書委託被上訴人請領使用執
      照，被上訴人於84年10月26日將系爭工程使用執照申請書
      提出於臺北縣政府公務局，申請書上載明竣工日期為84年
      10月24日，該申請書除有被上訴人及建築師之印文外，並
      有上訴人（即起造人）公司原法定代理人周國華之簽名、
      印文等情，有兩造不爭執形式上真正之84年10月24日委託
      書影本附卷，及使用執照申請書影本附於原法院86年度重
      訴字第353號事件卷(一)第185頁可證。若上訴人上開抗辯
      屬實，被上訴人在簽定協議書後仍違約未入場施工，上訴
      人對被上訴人未施作協議書Ａ項(一)欄印刷體部分所列工
      程，亦應知之甚稔，理應會要求被上訴人確實施工完成後
      方才用印，或要求另為私下之保留協議，惟上訴人法定代
      理人周國華卻未為任何私下保留之協議，即出具委託書並
      在上開使用執照申請書上簽名、用印，認可該申請書內有
      關完工日期之記載，上訴人法定代理人此等認可而未為任
      何保留之舉止，益證協議書Ａ項(一)欄印刷體部分之記載
      ，應非如上訴人所辯係被上訴人仍須施作之項目。
   4、綜上，上開協議書之記載亦不足以推翻前述監工證明書、
      完工證明書、使用執照之證據力。
(四)、被上訴人於84年10月24日委請上訴人申請使用執照，上訴
      人並於同年月26日提出申請等情，業見前述，應足認被上
      訴人已受託提出使用執照之申請。而被上訴人申請使用執
      照後，延至85年10月11日始獲核發，對於使用執照之遲延
      核發，應非可歸責於被上訴人，此詳見後述反訴部分五之
      理由，故應認被上訴人於84年10月26日提出使用執照之申
      請，已履行其申請使用執照之義務。又兩造於84年12月 7
      日簽立之協議書，載明係由被上訴人委託訴外人陳旭昭申
      請使用執照，有兩造不爭執之84年12月 7日協議書影本一
      份在卷可證。是縱使實際上係由陳旭昭出面申請使用執照
      ，其亦係受被上訴人委託而為之，為被上訴人申請使用執
      照行為之使用人，陳旭昭申請取得使用執照亦應視為被上
      訴人親自為之。上訴人以：被上訴人遲未申請出使用執照
      ，及使用執照係由第三人陳旭昭申請等，質疑曹康建建築
      師所出具之監造證明書不實，及上訴人不合工程款付款辦
      法第十五期所指「領取使用執照」之條件云云，尚不足取
      。
(五)、上訴人復辯稱：因被上訴人拒絕施作未完成之工程及修補
      前述瑕疵，伊另行於八十六年二月三日發包給啟洋營造有
      限公司繼續施作，共支出工程費用8,391,774元 ，均屬被
      上訴人應負之債務不履行之損害賠償責任，應自被上訴人
      之請求中扣除云云，並提出工程契約書、工程標單、請款
      數量明細表為證。惟查：( 1)被上訴人未提出已付款之統
      一發票，不足以證明有此筆款項之支出，且上訴人與啟洋
      公司現訴訟中，足見上訴人未依約支付全部工程款。(2 )
      依被上訴人所提之原審被證二所附「工程預算表標單」，
      其中項次 1、3、4、5、6施工數量遠多於鑑定報告所制作
      之「房屋新建工程施工瑕疵改善費用估算表」所載數量，
      另原審被證三「工程預算表標單」項次 1部分不在兩造工
      程合約範圍，其餘項目 2、3、5、7、9部分，係兩造前開
      協議不施作部分，縱上訴人另行雇工施作，亦不應由被上
      訴人負擔，故上訴人提出之上開證據，亦不能證明系爭工
      程尚未完工。
(六)、綜上，上訴人所舉前揭證據，均不能推翻前述監工證明書
      、完工證明書、使用執照之證據力，應認被上訴人已於84
      年10月24日依工程契約約定完工，並於85年10月11日取得
      系爭工程之使用執照。
五、追加工程款部分：
(一)、被上訴人主張：本件建築工程除工程合約約定施作之部分
      外，上訴人另要求追加工程部分：地下室追加工程45萬
      元，地下室樓梯更改工程16萬元，地面層以上結構體
      工程853,857元，五樓變更挑空工程559,272元，外牆
      及內牆泥作裝修追加806,874元，其他追加工程660,215
      元；上開除至之追加工程款及外加5%營業稅，上訴人
      業已給付外，上訴人對其餘、兩項合計1,467,089 元
      及5%營業稅73,355元，合計1,540,444元 皆尚未給付等語
      ，提出本件工程合約及追加工程款未付報酬明細表影本、
      追加工程款申請書、追加工程內容明細影本各一份為證，
      上訴人則否認有此追加工程之約定，並否認被上訴人提出
      之追加工程款申請書所附之追加費用明細表內之手寫文字
      係周國華所寫。經查：
   1、被上訴人就系爭工程確實有施作1.地面層以上外牆增加致
      內外牆粉刷增加、2.地下層夾層增設水箱致外部粉刷增加
      、3.二至四樓增設茶水間致增加牆面貼磁磚、4.主樓梯原
      貼止滑石英磚（20x20）及磨石子踢腳加滾邊60cm 寬，改
      為合巢配色料磨石子止滑銅條階梯平台、5.後樓梯嵌止滑
      銅條磨石子階梯（一般料）改用合巢磨石子料、6.砌花格
      磚、7.砌玻璃磚、8.樓梯扶手前梯改大型、9.排水溝原水
      泥涵管排水暗溝改為ｕ型預鑄加蓋明溝、10.左右兩側鄰界
      砌彩虹磚牆、11.鋁窗、門框塞縫（工料）等原工程合約未
      約定之事項，其合理工程報酬共計737,854 元（不滿元者
      ，四捨五入）；另被上訴人主張之追加工程：1.外牆原水
      泥粉刷由水泥漆改貼4.5x 4.5國產方塊磚、2.外牆斬石子
      、3.粗工等項，則分別與現況不符或無法確實查證等情，
      經原審依被上訴人聲請囑託財團法人中華民國企業技術鑑
      定委員會，依工程合約內容、現場實際完工情形、原建照
      執照核准施工圖、擬變更設計現場施工圖、追加工程內容
      明細，會同兩造代表、訴訟代理人，鑑定屬實，有該委員
      會檢送之鑑定報告書一冊在卷可稽。被上訴人雖堅稱：有
      做4.5 x4.5國產方塊磚，現場係上訴人事後自己所做等語
      ，並提出照片影本為證，惟被上訴人當時既然未經由證據
      保全程序，保全此部分證據，且未於鑑定人到現場鑑定時
      為適當之主張，即尚難僅以照片影本為據。是被上訴人主
      張上開追加部分，應以七十三萬七千八百五十四元為合理
      報酬。
   2、上訴人雖否認有同意被上訴人施作上開追加工程，證人即
      上訴人原法定代理人周國華亦否認曾在追加費用明細表內
      寫字。惟查：證人周國華雖稱：追加部分我們有提到要追
      加，但被上訴人未送出估價單，就直接施作云云，但亦承
      認：就被上訴人所稱追加工程已付款部分（至，就
      項，周國華否認屬追加工程），上訴人公司確有付款等語
      （見原審88年4月2日筆錄），顯見確係上訴人指示被上訴
      人施作上開追加工程，否則上訴人如何會給付被上訴人所
      稱之至項追加工程之工程款。又上訴人援引工程合約
      第7條第1款約定：「如有新增工程項目時，得由雙方協議
      合理單價」云云，抗辯稱：追加工程未依規定協議單價，
      自不得請求此部分工程款云云。惟該條款既規定：「『得
      』由雙方協議合理單價」，而非規定「應」，故協議合理
      單價，非新增工程項目施工之前提要件，且上訴人既在未
      協議單價之情形下，已先後支付前述至項追加工程之
      工程款，而追加工程又係上訴人提出者，足證上訴人指示
      被上訴人施作追加工程部分，亦非以「協議單價」為要件
      。
(二)、被上訴人既係依上訴人指示施作完成上述合理報酬為737,
      854 元之追加工程，上訴人即應給付此部分工程款。且依
      工程合約所附之工程付款辦法約定，本件工程工程款所外
      加之營業稅百分之五部分皆由上訴人負擔給付，有工程付
      款辦法影本一份在卷足證。再參酌證人周國華亦不否認被
      上訴人所主張前述至之追加工程工程款外加之5%營業
      稅亦係由上訴人給付之事實，顯見本件工程所有工程款之
      營業稅皆應由上訴人負擔，是被上訴人主張上訴人應給付
      之追加工程款金額應加計5%等語，應屬有據。 737,854元
      之5%即36,892元，合計為774,746元。
六、系爭工程款是否已屆清償期：
(一)、系爭工程合約第 5條約定：「本工程付款辦法，依附件之
      階段付款辦法行之，於每階段工程施工完成後，申請估驗
      計價，經甲方核實並於請款日後五日內為之。每次應付款
      中百分之五十現金支票，百分之五十以三十日期票支付」
      ；第6條第2款復約定，被上訴人施工完竣後，以上訴人派
      員驗收合格為交屋條件。查被上訴人既已完成系爭工程及
      前述財團法人中華民國企業技術鑑定委員會鑑定內容所示
      之追加工程，且上訴人亦自認其已取得系爭工程建物之占
      有並使用之，則上訴人依工程合約第5條、第6條第 2款及
      所附之付款辦法、暨民法第 505條之規定，即有依被上訴
      人提出之估驗計價申請，核實後於請款日之五日內給付之
      義務，並應派員驗收。上訴人雖引用工程合約第 5條約定
      ，抗辯稱：被上訴人工程款請求權附有停止條件，被上訴
      人並未舉證證明每階段工程施工完成日期？何時通知完工
      ？何時驗收？獲上訴人同意之驗收紀錄？更未提出每期請
      款紀錄及所開立請款發票以證明其曾向上訴人請款？被上
      訴人既未提出該等文件證明工程款請求權之停止條件已成
      就，即不得請求付款云云。惟查：系爭工程，依工程合約
      第5條、第6條第 2款約定，雖以被上訴人申請估驗計價，
      經上訴人核實為付款條件，並以上訴人派員驗收合格為交
      屋之條件，但在曹康建建築師出具「監工證明書」、「完
      工證明書」，並取得使用執照後，被上訴人尚未完全提出
      估驗計價之申請，上訴人即委任律師先於86年 1月14日對
      被上訴人發出存證信函（交通部郵局臺北十四支局第30號
      ），指稱：「系爭工程雖經八十五年十月十一日經臺北縣
      工務局准予發給使用執照，惟該工程尚有多項工程未為完
      工及施工不良造成樓地板嚴重龜裂及滲水等瑕疵共四百五
      十四項缺失未為修補或施作，˙˙˙限於函至五日內完成
      該等缺失改善工作，逾期未為處理，本公司將依法自行或
      僱工修繕及施作，至於因此所生之費用將向業昌營造˙˙
      ˙求償」等語，否認被上訴人已施工完成之事實，上訴人
      收到該存證信函後，立即委任律師以86年2月1日臺北興大
      郵局臺北二七支局第276號存證信函，主張被上訴人已依
      合約完成各階段工程並已領取使用執照，催告上訴人依工
      程合約給付第13期以後之工程款及追加工程款，並要求上
      訴人提供所稱之待完工及瑕疵部分之詳細說明，該存證信
      函於86年2月3日送達上訴人，上訴人遲至86年 6月10日始
      委任律師以臺北杭南郵局第1293號存證信函，通知被上訴
      人稱：「本件工程係由業昌營造所承攬施作，就工程未完
      工及瑕疵之存在焉有不知之理，況本件工程直至現今業昌
      營造仍未辦理點交，何須本公司就待改善部分一一予以列
      舉，職是，業昌公司顯無繼續施工改善之意，˙˙˙本公
      司為減少損失，迫於無奈，方另委請第三人進場施作，˙
      ˙˙就本公司委請第三人進場修繕及施作所生之一切費用
      ，日後將向營昌營造求償」等語，有被上訴人提出為上訴
      人不爭執真正之存證信函影本三份在卷可稽。上訴人於其
      委任之建築師出具「監工證明書」、「完工證明書」，嗣
      並取得使用執照後，發出拒絕承認系爭工程完工之存證信
      函，並於被上訴人請求上訴人依工程合約給付第13期以後
      之工程款及追加工程款之存證信函後，再次明白表示拒絕
      承認系爭工程完工之意思，是被上訴人所提請求上訴人依
      工程合約付款之存證信函，應認被上訴人已依工程合約提
      出估驗計價及全部工程驗收之意思表示，而上訴人拒絕承
      認系爭工程完工之意思，則已拒絕被上訴人日後所有可能
      之估驗計價及全部工程驗收之要求，上訴人事實上已無再
      要求估驗計價核實及驗收之必要。
(二)、按因法律行為條件成就而受不利益之當事人如以不正當行
      為，阻其條件之成就者，視為條件已成就，民法第 101條
      第 1項定有明文。而當事人預期不確定事實之發生，以該
      事實發生時為債務之清償期者，倘債務人以不正當行為阻
      止該事實之發生，應有同一法律上之理由，得類推適用民
      法第101條第1項規定，應視為清償期已屆至（最高法院87
      年度臺上字第1205號判決意旨參照）。查本件工程之各階
      段工程款，係以上訴人對被上訴人申請估驗計價為核實之
      行為為給付條件，系爭工程及上揭追加工程既已完成，被
      上訴人以存證信函正式要求上訴人依合約約定付款，上訴
      人則以86年 6月10日存證信函明白拒絕承認系爭工程已完
      成，無異拒絕被上訴人日後所有可能之估驗計價及全部工
      程驗收之要求，上訴人事實上已無再要求估驗計價核實及
      驗收之必要，業見前述，依此情形，應認上訴人顯係以不
      當之行為阻止上揭付款條件（核實）及交屋手續之條件成
      就，依前揭說明，應類推適用民法第101條第1項之規定，
      視為工程合約所定之13期以後之工程款、追加工程款之付
      款條件、交屋（驗收）手續之條件，於86年 6月10日已成
      就，各該工程款之清償期於該日屆至，加上工程合約第 5
      條所定之五日寬限期間，上訴人自86年 6月16日起負給付
      第13期以下及追加工程之工程款之遲延責任，共計8,547,
      572元（即9,675,750-190,2924+ 774,746）。至於上訴人
      另稱：上訴人早在84年10月24日之前即主張被上訴人未完
      工13、14期工程而拒絕估驗云云。惟上訴人未提出任何證
      據證明其於84年10月24日以前曾明白對被上訴人表示拒絕
      估驗、付款之意思（所提84年3月2日之律師函影本一份、
      84年6月14日律師函影本一份、83年12月1日律師函影本一
      份，皆係被上訴人於84年10月24日竣工之前，上訴人要求
      被上訴人限期完工並主張違約金之催告函，而非完工後之
      拒絕估驗、付款之意思表示），其此部分抗辯，尚不足採
      。
七、被上訴人工程款請求權是否罹於時效：
    上訴人另辯以：被上訴人之工程款請求權已罹於民法第 127
    條第 7款之二年短期時效而消滅，不得再為請求云云。惟按
    請求權定有清償期者，自期限屆滿時起即可行使，而依民法
    第 128條之規定，其消滅時效應自期限屆滿時起算（最高法
    院29年上字第1489號判例意旨參照）。查本件工程各期工程
    款清償期之屆至係附有條件者，已見前述，在條件未成就前
    ，清償期尚未屆至，被上訴人尚不得行使工程款請求權，自
    無從起算時效。而上揭第13期以後之工程款及追加工程款之
    付款條件係於86年 6月10日始視為成就，該等工程款之清償
    期應於該日屆至，業見前述，則自該日起，被上訴人始得對
    上訴人行使工程款請求權，迄被上訴人提起本件訴訟之日87
    年10月 9日，尚未逾二年之期間，其請求權尚未罹於時效，
    上訴人所為時效抗辯，尚不足採。
八、上訴人所為之抵銷抗辯：
(一)、上訴人主張以民法第497條第 2項規定之費用抵銷：
   1、上訴人主張其委請臺灣省建築師公會臺北縣分處鑑定結果
      ，發現工程合約部分共計有 454項缺失未為修補或施作，
      經估算標的物未完成部分尚需經費約231萬元 ，其施工瑕
      疵部分，則需經費約713萬元，上訴人曾於86年1月14日以
      存證信函通知被上訴人，催告其限期完成該等工程缺失改
      善工作，惟被上訴人均置之不理未予改善，上訴人依民法
      第497條第2項規定就此部分費用主張與被上訴人之請求互
      相抵銷云云。
   2、按民法第497條第1項、第 2項係規定：「工作進行中，因
      承攬人之過失，顯可預見工作有瑕疵或有其他違反契約之
      情事者，定作人得定相當期限，請求承攬人改善其工作或
      依約履行」；「承攬人不於前項期限內，依照改善或履行
      者，定作人得使第三人改善或繼續其工作，其危險及費用
      ，均由承攬人負擔」。此條文針對工作瑕疵或其他違反契
      約情事，作事前預防之規定，而其中所謂改善其工作或依
      約履行云云，皆指按照原訂計劃改善或履行而言，至對於
      已完成之工作發見有瑕疵，或事後變更原設計時，則無本
      條之適用（最高法院58年度臺上字第 127號判決意旨參照
      ）。查本件工程既已於84年10月24日竣工，85年10月11日
      取得使用執照，在上訴人自行委託鑑定及發函通知被上訴
      人之時，該工程已非進行中之工作，對於此已完成之工作
      ，依上述說明，無民法第 497條之適用。上訴人引用民法
      第 497條規定主張其有費用請求權，尚屬無據，其此部分
      抵銷主張不成立。
(二)、上訴人主張系爭工程未完工及瑕疵，依民法第495條第1項
      規定、不完全給付債務不履行法律關係、及保固條款等，
      請求損害賠償，主張抵銷部分：
   1、按承攬人之瑕疵擔保責任，依民法第498條至第501條、第
      514條第1項之規定，有瑕疵發現期間及權利行使期間（定
      作人之瑕疵修補請求權、修補費用償還請求權、減少報酬
      請求權或契約解除權，均因瑕疵發現後一年間不行使而消
      滅）。關於因可歸責於承攬人之事由，致工作發生瑕疵，
      發生不完全給付之情事，定作人依同法第 495條規定行使
      損害賠償請求權之行使期間，89年5月5日修正（生效）前
      之民法並未特別規定，自應與不完全給付損害賠償請求權
      同樣適用民法第 125條一般請求權15年時效之規定（最高
      法院87年度臺上字第2835號判決意旨參照）。本件工程之
      債之關係發生於89年5月5日之前，若有民法第495條第1項
      規定之損害賠償請求權之問題，依民法債編施行法第 1條
      規定，自應適用89年5月5日修正前之民法規定，無現行民
      法第514條1年短期時效之適用，合先敘明。
   2、上訴人以系爭工程有未完工情事及瑕疵，依民法第495 條
      第 1項規定及依不完全給付債務不履行法律關係，請求損
      害賠償，其中主張系爭工程有未完工部分，其主張不成立
      ，業見前述，其此部分自不得請求損害賠償。至於瑕疵部
      分，上訴人取得系爭工程建物之占有後，以被上訴人給付
      不完全或給付有瑕疵為由，請求債務人損害賠償，關於給
      付不完全或給付有瑕疵之點，應由上訴人負舉證責任。上
      訴人主張系爭工程有瑕疵，係以其自行委任臺灣省建築師
      公會臺北縣分處所作鑑定報告為據，並引用本件工程合約
      第23條之規定，主張該鑑定報告有證據契約之效力。經查
      ：系爭工程合約23條係約定：「本工程自全部竣工正式
      驗收之日起由乙方（指被上訴人）保固，在保固期間內倘
      工程一部或全部走動、裂損、坍塌或發生其他損壞時，經
      委託建築師公會或其他學術公證單位、機構查明係由工作
      不良、材料不佳所致者應由乙方依照圖樣負責無條件修復
      」等語，有工程合約影本一份在卷足稽。此條即所謂之保
      固條款，應僅限於「本工程自全部竣工正式驗收之日」起
      算之保固期間內所發現之瑕疵，始有其適用，此觀其條文
      之文義自明。本件上訴人既堅稱：「保固期係以『正式合
      格』之日起算，本件工程尚未全部竣工，亦未經正式驗收
      合格，保固期應尚未起算」云云（見上訴人89年12月 8日
      答辯狀），完全否認保固期間已開始進行，自無此保固條
      款適用，更無所謂上訴人依此條款委託鑑定得拘束他方當
      事人之問題。退萬步言，若以前述驗收條件視為成就觀之
      ，保固期間或可自86年 6月10日起算，但此起算日亦在上
      訴人委任鑑定之後，亦難認該鑑定係上訴人依該保固條款
      所為之委託鑑定，亦無該條款約定之適用。又上開保固
      條款並未明定所謂之「建築師公會或其他學術公證單位、
      機構」，僅由上訴人一方委託即可。即未明定委託之主體
      。依契約係兩造合意簽定之精神，鑑定應讓兩造皆有參與
      、表示意見之機會，合約既未明定委託主體，則應解釋為
      ：該條所謂之「委託」，原則上係指兩造共同委託而言，
      僅有在上訴人認有瑕疵而被上訴人拒絕參與委託或經上訴
      人通知委託卻不予回復，應認被上訴人喪失共同委託權之
      情形下，始得由上訴人一方單獨委託鑑定。查上訴人所提
      出之上開鑑定報告，既係上訴人自行私下委託鑑定者，且
      未通知上訴人會同委託或勘查，自不符合工程合約第23條
      所稱之「委託」之要件，亦不生所謂證據契約之問題。該
      鑑定報告仍僅屬上訴人方面之書面陳述，被上訴人既否認
      其內容之真正，尚難採為判斷事實之基礎，上訴人復拒絕
      負擔鑑定其所謂瑕疵部分之鑑定費用，故應認上訴人未舉
      證瑕疵之存在。上開保固條款之約款，其性質應屬擔保
      約款，為民法瑕疵擔保責任規定之特別約定。依此約定，
      身為承攬人之上訴人，就其完成之建物，於正式驗收後之
      1 年內，皆負瑕疵修補之擔保責任（修補義務應為被上訴
      人保固責任之當然內容），即對於上訴人在正式驗收後所
      發現並在該1年時間內通知被上訴人之瑕疵，被上訴人均
      應負保固修理之責任，除非該等瑕疵係因該條但書約定之
      天災、地變、人為不可抗拒之因素影響、或使用不當等非
      可歸責於被上訴人之情事所致，被上訴人始不負保固責任
      。換言之，系爭合約第23條但書約定之事由，係被上訴人
      免負擔保責任之例外情況，即所謂免責條款，而非其應擔
      保責任之積極要件，依舉證責任分配之原則，如有爭執，
      應由被上訴人對此免責條款事由之存在負舉證責任（但上
      訴人仍須對瑕疵之存在負舉證責任）。惟因本件並未經上
      訴人驗收，保固期間如何起算，實有疑問。縱以前述驗收
      條件視為成就之日即86年 6月10日起算保固期間，且認上
      訴人於保固期間之前之瑕疵通知亦包括在內（此與合約約
      定不符），上訴人亦應具體列明各個瑕疵通知被上訴人修
      補，始生通知之效力，惟上訴人於取得上開鑑定報告後，
      於86年 1月14日委任律師對被上訴人發出存證信函（交通
      部郵局臺北十四支局第30號），僅稱：「該工程尚有多項
      工程未為完工及施工不良造成樓地板嚴重龜裂及滲水等瑕
      疵共 454項缺失未為修補或施作」云云，並限定被上訴人
      於 5日內修補完成，而未具體指明所謂之四百餘項瑕疵為
      何，上訴人嗣於86年2月1日回函要求上訴人提供所稱瑕疵
      之詳細說明，該存證信函於86年2月3日送達上訴人，上訴
      人卻於當日旋與啟洋營造有限公司訂立所謂修補工程契約
      ，並遲至86年 6月10日始以上述臺北杭南郵局第1293號存
      證信函回覆被上訴人如前述，有存證信函影本三份及上訴
      人與啟洋營造有限公司間之契約書影本在卷可證。上訴人
      在已取得自行委託鑑定之鑑定報告書之情形下，卻故意不
      告知上訴人具體瑕疵為何，且限定五日補正，亦顯不相當
      其通知方式實有違誠實及信用方法，且明顯拒絕由上訴人
      修補，其所為之瑕疵通知應不生效力。
   3、綜上，上訴人未舉證工程瑕疵之存在及其範圍，復未於視
      為驗收之 1年之期間內，為有效之瑕疵通知，上訴人主張
      因被上訴人施作未完工及工作物有瑕疵，依民法第495 條
      第 1項規定、不完全給付債務不履行法律關係、及保固條
      款，請求損害賠償，並主張抵銷，亦不成立。
(三)、上訴人主張被上訴人未如期完工所生之遲延給付之損害賠
      償：
   1、上訴人主張：系爭工程依工程合約第 6條約定全部工程應
      於83年 8月31日完工交屋，而本件因被上訴人施工不慎致
      生損鄰事件，遲延至85年10月11日方獲臺北縣政府工務局
      獲准核發使用執照，如以全棟樓之租金損失視為上訴人之
      所失利益，合計全棟樓每月租金總計791,500元 ，而被上
      訴人逾期工程達25個月以上，致上訴人受有相當於租金之
      損害，高達19,787,500元，上訴人依民法第229條第1項及
      同法第231條第1項規定，得請求賠償，故在被上訴人請求
      之範圍內，主張相互抵銷云云。
   2、惟查本件工程遲至85年10月11日始獲臺北縣政府工務局獲
      准核發使用執照，係因上訴人變更設計而導致工程展期，
      非可歸責於被上訴人之事由所致，（理由詳見後述反訴部
      分第三、四點），則上訴人依民法第229條第1項及同法第
      231條第1項規定，主張其對被上訴人有遲延給付之損害（
      租金收入損失）賠償請求權，即屬無據。上訴人此部分抵
      銷主張，亦不足採。
(四)、上訴人主張以委任陳旭昭申請使用執照之費用及其委託鑑
      定費用抵銷部分：
   1、上訴人主張依84年12月7日協議書第2條、第 3條約定，被
      上訴人應分擔30萬元，此部分主張抵銷云云。惟查該協議
      書第2條、第3條係約定，被上訴人委託陳昭旭申請使用執
      照之費用共計60萬元，由兩造均攤，有該協議書影本一份
      在卷足憑，上訴人並未提出任何其有給付超過自己應均攤
      費用部分之證據，其此部分抵銷主張要屬無據。
   2、上訴人主張其委託建築師公會鑑定費用797,000元 ，應由
      被上訴人依契約第23條約定賠償之云云，惟該鑑定報告之
      委託程序既不符合工程合約第23條規定，業見前述，上訴
      人此部分抵銷主張亦不成立。
(五)、至於上訴人又主張：依工程合約第20條第 1款之規定，工
      程全部完竣經初驗合格後，由上訴人派員驗收，上訴人驗
      收時如發現工程若與規定不符，被上訴人應在上訴人指定
      之期限內修改完善，如於其尚未修改完妥，除應依照合約
      第21條之規定賠償逾期損失外，上訴人並得動用被上訴人
      未領工程款，自行修正，如有不敷，由被上訴人或保證人
      補足之，現被上訴人工程有諸多瑕疵，經上訴人催告仍拒
      不改善，上訴人自得依此契約條款，動用被上訴人未領之
      工程款，自行修正，而未領之工程款已遭動用作為修復費
      用，被上訴人亦已無工程款可請求云云，惟查上訴人於系
      爭工程完工後，並未對系爭工程進行所謂之驗收，上訴人
      所發之前述86年1月14日存證信函、86年6月10日之存證信
      函，皆否認被上訴人完工之事實，自難認上訴人曾依工程
      合約第20條第 1款之規定驗收及催告被上訴人改善，要無
      該條之適用，上訴人此部分抗辯亦不成立。
(六)、上訴人又稱：被上訴人於84年 6月25日之前，既已無故不
      入工地施工，依工程合約第26條約定上訴人自有權在86年
      2月3日將被上訴人所承做之瑕疵及未完工部分另行發包由
      他人施作，其所生工程款支出之損害，依合約第26條約定
      ，自應由被上訴人負責賠償（抵銷）。惟查本件工程合約
      第26條係規定：「乙方如有左列情事之一時甲方得隨時解
      除本合約，並得以任何方式或全部或一部分工程改招它商
      承辦，或由甲方自理，甲方因此所受一切損失乙方及其保
      證人應負連帶賠償之全責：˙˙˙二、開工後進行遲緩作
      輟無常、或無故連續停工達十五日、或乙方違背合約或發
      生變故甲方認其不能履行合約責任時」，有工程合約影本
      在卷足證。查微論上訴人並未舉證被上訴人曾有工程合約
      第26條第 2款所列之情事，況上訴人並未曾為解除契約之
      意思表示，為兩造所不爭執，而本件工程已於84年10月24
      日完工，85年10月11日取得使用執照，復於86年6月10 日
      視為驗收條件成就，業見前述，本件工程亦無工程合約第
      26條之適用。上訴人此部分抗辯亦不成立。
九、綜上所述，本件並無上訴人所指未完工及有諸多瑕疵等情事
    ，被上訴人本於承攬契約關係之工程款請求權，請求上訴人
    應給付8,547,572元 (9,675,750－190,2924+77,474＝
    8,547, 572元)及自88年1月21日起至清償日，按週年利率5%
    計算之利息，尚無不合，應予准許。被上訴人逾此部分之請
    求，則屬於法無據，不應准許 (此部分經原審駁回後，被上
    訴人未聲明上訴，已告確定）。
乙、反訴方面：
一、上訴人主張：本件工程合約第21條第 1項有遲延完工違約金
    條款之約定，依工程合約第 6條約定自82年9月1日開工，全
    部工程限於開工之日起 365個日曆天內全部完工交屋含領取
    使用執照，故系爭工程至遲應於83年 8月31日完工交屋，惟
    被上訴人遲至84年10月26日方送件申請使用執照，並延至85
    年10月11日方獲准核發使用執照，單就83年9月1日起至84年
    10月25日止之延誤期間 420日追究遲延責任，依前揭約定，
    被上訴人應賠償上訴人違約金 2,100萬元，上訴人現先請求
    其中之1,200萬元予以求償；又依工程合約第21條第2項約定
    ：「工程驗收時驗收人員認為有挖或拆除一部分工程，以作
    檢驗之必要，乙方不得推諉，並應於事後負責免費修復，並
    不以民法第四九三條第三項前項規定拒絕修理改善或拖延之
    ，如發現與圖樣或施工說明書有不符之處，其可修理改善部
    分，限期拆除重作，倘乙方不如限辦理，甲方除按逾期之日
    數每日按合約總價罰款千分之一外，並得代為辦理，其費用
    概由乙方負擔」等語，被上訴人既未依前揭86年 1月14日存
    證信函之通知於收函後 5日內完成缺失改善工作，應依逾期
    日數每日按合約總額千分之一即每日5萬元計罰，則從86年1
    月19日起算至上訴人付啟洋公司工程款利息起算日86年10月
    15日止共269天，則總共為1,345萬元，上訴人先請求 1,200
    萬元，此部分請求之原因係被上訴人未依限完成瑕疵拆除重
    作之違約罰，不同於前述未依限完工之違約罰等語。
二、被上訴人則以：上訴人業已同意被上訴人系爭工程展期至84
    年11月24日，而被上訴人早於84年10月24日完工，並無延誤
    ；系爭工程延期完工係因上訴人變更設計及；其委由訴外人
    林進來施作之消防安全設施不符合規定之故，此不可歸責被
    上訴人之事由；至於鄰房受損與工程延期無關；況鄰房受損
    係因上訴人先前施工不當，應屬可歸責上訴人；又系爭工程
    契約第二十一條第二項之適用以工程驗收為其前提，本件工
    程尚未經上訴人驗收，自無該條項之適用等語，資為抗辯。
三、原審駁回上訴人本件反訴之請求，上訴人聲明不服，求為廢
    棄原判決，並判決被上訴人應給付上訴人 1,200萬元及自反
    訴狀繕本送達翌日起至清償日止按年息5%計算之利息。被上
    訴人則求為駁回上訴。
四、上訴人是否同意被上訴人二次延展完工期限至84年11月24日
    部分：
(一)、查系爭工程，依原定工程合約，工程應自82年9月1日開工
      ，365個日曆天即至83年8月31日止完工交屋，而該工程於
      84年10月24日方申報竣工，同年月26日申請使用執照，並
      至85年10月11日獲臺北縣政府工務局核發使用執照等情，
      為兩造所不爭，且有工程合約及使用執照為憑。被上訴人
      辯稱：上訴人同意被上訴人二次延展完工期限至84年11月
      24日等情，業據被上訴人提出第一次建築工程竣工展期申
      請書、第二次建築工程竣工展期申請書影本各一份為證。
      上訴人雖主張：是為免逾期竣工執照作廢而遭致損失，故
      配合被上訴人向行政機關依法申請竣工展期，並未同意延
      長工期並解免被上訴人應負之遲延責任云云。惟按承造人
      因故未能如期完工時，得申請展期，但以二次為限，每次
      不得超過六個月，逾期執照作廢，建築法第513條第2項定
      有明文；惟申請與否屬承造人之權利，非其份內所應為（
      最高法院69年度臺上字第2478號判決意旨參照）。故系爭
      建物之起造人即上訴人，原無申請竣工展期之必要。但前
      述二次竣工展期申請書上，除承造人被上訴人具名申請之
      外，均蓋用上訴人之公司大小章，並經上訴人委請之監造
      人曹康建建築師簽名蓋章等情，已為兩造所不爭，且有該
      等竣工展期申請書影本附卷可稽。上訴人雖主張：申請延
      展工期係配合行政手續，應與契約約定工期予以分別處理
      云云，並於原法院86年度重訴字第 353號事件中舉證人即
      曹康建建築師事務所職員陳威利證述：「竣工展期有兩部
      分，一個是執照上時間，一個是契約上時間，契約上的工
      期應該由業主與營造廠決定，本件我不知業主跟營造廠有
      無延長契約上工期」等語（見原法院86年度重訴字第 353
      號卷 (二）第74頁）為證。惟該證人主張分別處理之意旨
      ，為被上訴人等所否認，而證人陳威利既證稱其不知上訴
      人與被上訴人有無為延長工期之合意，則其證言尚不能證
      明上訴人未同意展期。復按當事人互相表示意思一致者，
      無論其為明示或默示，契約即為成立，民法第153條第1項
      定有明文，此意思表示之合致，當事人可以言詞或書面為
      之，其以書面表示者，若表現在行政申請文書，應不妨害
      雙方契約之成立。查本件二次竣工展期之申請依法僅需由
      承造人於聲請時填寫起造人及建築師之姓名或名稱，並無
      須簽章，上訴人竟偕其委請監造之建築師，在申請人即承
      造人被上訴人之申請書上簽章，有上開竣工展期申請書二
      份可稽，客觀上應認其對竣工展期一事已表同意，並與被
      上訴人間有意思表示之合致，而此意思合致所成立之契約
      ，其效力自可拘束雙方當事人，且其內容並可補充或替代
      原定之工程合約。至於上訴人有否同意被上訴人延展工期
      之緣由，經查：上訴人已自承係為避免逾期竣工，建造執
      照作廢而遭致損失等語，故同意展期可以避免損失，對於
      上訴人有利。
(二)、被上訴人又主張系爭工程因上訴人變更設計而導致工期展
      期，故上訴人方才於竣工展期申請書上蓋章同意，上訴人
      則承認變更設計，但未同意展期。按系爭工程合約第 7條
      第 1項約定：「甲方（即上訴人）對本工程有隨時變更設
      計及增減工程數量之權，乙方（即被上訴人）不得異議」
      ，承造人被上訴人固不得未經上訴人同意或指示，擅自變
      更設計；又第13條約定：「本工程進行期間，如因配合進
      度或施工需要，甲方認為必須增加工人或有加開夜班時，
      乙方應即照辦不得推諉拒絕」，被上訴人並有加班趕工之
      義務。惟查，雙方並未約定變更設計後，被上訴人仍應於
      原定之施工期限完工，且縱上訴人有權變更設計，被上訴
      人因此延誤工期，仍應認不可歸責於被上訴人。或有謂變
      更設計係上訴人固有之權限，被上訴人則負有加班趕工之
      義務，如果被上訴人認本來可按期完工，因上訴人變更設
      計而受影響，即可向上訴人提出異議或以修改契約方式為
      之云云，但如上訴人不接受異議或不同意修改契約，被上
      訴人豈非無從救濟而失衡平。又查系爭工程原定完工交屋
      期限為83年8月31日，被上訴人施工進度至83年5月28日已
      達「屋頂版完成」等情，已為兩造所不爭執，且有建造執
      照「建築物勘驗記錄表」（見原法院86年度重訴字第 353
      號卷 (一)第99頁背面）可稽，被上訴人主張若按原設計
      圖施工，被上訴人並無延誤原訂之工期，應屬可採。再者
      ，系爭工程於開工後變更設計施工之情形，有 8大項32小
      項之多等情，有系爭建物建照圖與實際施工圖比較說明對
      照表一、二、原建造執照核准施工圖、擬變更設計現埸施
      工圖附於原法院86年度重訴字第353號卷 (一)可稽（見該
      卷第75、第76頁第77頁至第87頁第88頁至98頁），該變更
      臺北縣工務局檢查結果，亦認定「現場與原審核准圖說不
      符」、「主要結構部分變更」等情，有該事件第一審承審
      法院函調臺北縣工務局建照執照八二股建字第 279號及使
      用執照八五股使字第1408號全卷影印之審查文件資料（見
      原法院86年度重訴字第353號卷 (一)第168頁至第182頁）
      可稽。足證上訴人變更原定工程設計之項目繁多且影響主
      要結構，故被上訴人辯稱：系爭工程因上訴人變更設計而
      導致工程展期，應堪採信。
(三)、如此延展工期既係變更設計所必需，且變更設計又係上訴
      人所同意，則被上訴人主張上訴人同意延展工期，亦符常
      理。而上訴人主張申請延展工期應與契約約定工期分別處
      理云云，將延展工期責任獨委諸承造人即被上訴人，顯失
      公平，且未能舉證證明其主張為真實，應非可採。被上訴
      人主張上訴人同意被上訴人二次延展完工期限，雙方經二
      次展期約定後，系爭工程之完工期限已延至84年11月24日
      ，應堪信為真實。
五、關於損害鄰房事件責任歸屬部分：
　　關於損害鄰房事件責任，被上訴人主張：被上訴人施工期間
    ，因上訴人先前施打鋼軌樁施工不當，造成鄰房損害等語，
    上訴人則辯稱：系爭工程因被上訴人開挖地下室施工不當造
    成鄰房損害發生延宕等語，兩造對於歸責原因固有爭執。惟
    兩造於前開訴訟程序中均認為該事件在系爭工程完工之後，
    已無法調查或送鑑定（見本院88年度重上字第 349號事件89
    年6月13日言詞辯論筆錄第3頁），又被上訴人業於84年 9月
    23日之前，協同上訴人與四間鄰房全部和解完畢等情，亦為
    兩造所不爭，且有和解書三份、遠東圖書股份有限公司函一
    份附於原法院86年度重訴字第353號卷 (二)第23頁至27頁可
    證。故縱如上訴人所稱損鄰事件係可歸責於被上訴人，惟該
    事件至84年 9月23日已處理完畢，尚在84年11月24日系爭工
    程完工期限之前，故被上訴人抗辯：其並未因此而延誤前述
    經上訴人同意延展之工期，堪予採信。而上訴人主張損鄰事
    件造成完工期限延長並導致使用執照核發遲延云云，尚無足
    取。
六、系爭工程於84年10月24日竣工，業見前述，足證被上訴人已
    於84年11月24日系爭工程完工期限前竣工。而系爭工程完工
    後，上訴人於竣工之同日委請被上訴人申請使用執照，被上
    訴人並於同年月26日提出申請等情，復有委託書、使用執照
    申請書影本各一份可證，應足認被上訴人已於完工期限之前
    受託提出使用執照之申請。惟被上訴人申請使用執照後，卻
    延至85年10月11日始獲核發，對於使用執照之遲延核發，被
    上訴人辯稱：係因上訴人變更工程設計未先申請核准先行動
    工及消防安全設施不符規定等問題而遭退件所致等語。按起
    造人應依照核定工程圖樣及說明書施工，如於興工前或施工
    中變更設計時，仍應依照本法申請辦理，建築法第39條前段
    定有明文，故本件起造人即上訴人依系爭工程合約第7條第1
    項約定雖有變更設計之權利，但就工程變更設計，依法仍負
    有向主管機關申請變更設計之義務。經查本件上訴人委請被
    上訴人申領使用執照時，並未申請變更設計，其後臺北縣政
    府工務局派員勘驗現場，發現系爭工程有變更設計及消防安
    全設施不符合規定等問題，雖85年 5月15日消防設施通過檢
    查，但因系爭工程變更設計部分須做補正，先後共計送件 6
    次申請，至85年10月11日始取得使用執照等情，有原法院86
    年度重訴字第 353號事件函調臺北縣政府工務局建照執照八
    二股建字第 279號及使用執照八五股使字第1408號全卷影印
    之審查文件資料（見該事件卷(一)第168至第186頁）可稽，
    有關系爭工程消防安全設施部分，係由上訴人自行委託第三
    人林進來施作，與被上訴人無關等情，業經林進來於該事件
    證稱屬實（見原法院86年度重訴字第353號卷 (一)第111 頁
    ），故此部分之設施不符規定致使用執照核發遲延，即非可
    歸責於被上訴人。按申請變更設計之責任既在起造人之上訴
    人，而不在被上訴人，則使用執照遲延核發之責任，亦不可
    歸責於被上訴人，況上訴人就系爭工程之設計已聘請專業建
    築師，並由該建築師負責監造，已如前述，則應否申請變更
    無課被上訴人應告知上訴人向主管機關申請變更設計之義務
    。故使用執照之遲延核發非可歸責於被上訴人。況上訴人另
    案以系爭工程遲延完工為由，向被上訴人之連帶保證人即訴
    外人陳林麗君等三人訴請給付違約金一千萬元等情，業經本
    院八十八年度重上字第三四九號駁回其請求，並經最高法院
    駁回上訴人之上訴而確定，有各該判決附卷可稽，上開判決
    亦認定系爭工程延期完工係因上訴人變更設計及其委由訴外
    人林進來施作之消防安全設施不符合規定之故，此不可歸責
    被上訴人之事由甚明。
七、縱上所述，上訴人已同意系爭工程展期，被上訴人並無逾期
    竣工，且使用執照之遲延核發，亦非可歸責於被上訴人，則
    上訴人依其與被上訴人間系爭工程合約第21條第 1項逾期損
    失規定，請求被上訴人賠償逾期完工之違約金，即屬無據。
八、上訴人另主張：依工程合約第21條第 2項約定，伊得請求違
    約罰云云。按系爭工程合約第21條約定係針對「工程驗收時
    」，驗收人員認為有挖或拆除一部分工程，以作檢驗之必要
    ，或發現與圖樣或施工說明書有不符之處，其可修理改善部
    分，限期拆除重作等情形而言。查本件工程係於84年10月24
    日即已竣工，嗣因上訴人拒不承認完工，工程款、追加工程
    款之付款條件、及交屋手續之驗收條件，依法於86年 6月10
    日視為成就，業見前述。上訴人實際上並未進行驗收程序，
    即無所謂：「驗收人員」認為有挖或拆除一部分工程，以作
    檢驗之必要，或發現與圖樣或施工說明書有不符之處等情形
    可言，要無該條項約款之適用。上訴人依工程合約第21條第
    2 項約定請求違約罰亦有未合。
九、綜上，上訴人依系爭工程合約第21條第1項、第2項約定請求
    被上訴人給付違約金、違約罰，均屬無據，應予駁回。
丁、原審就本訴應准許被上訴人之請求部分，為被上訴人勝訴之
    判決，就反訴部分，為上訴人敗訴之判決，於法均無違誤，
    上訴意旨指摘原判決不當，求予廢棄改判，均為無理由，應
    駁回其上訴。
戊、本件事證已明確定，兩造其餘攻擊防禦方法，於本案判決之
    結果不生影響，自無庸再予審究，併此敘明。
己、結論：本件上訴為無理由，依法判決如主文。
中　　華　　民　　國　　94　　年　　4 　　月　　6 　　日
                  民事第十三庭審判長法  官  張宗權
                                    法　官　蕭艿菁
                                    法　官　陳永昌
正本係照原本作成。
如不服本判決，應於收受送達後２０日內向本院提出上訴書狀，
其未表明上訴理由者，應於提出上訴後２０日內向本院補提理由
書狀（均須按他造當事人之人數附繕本）上訴時應提出委任律師
或具有律師資格之人之委任狀；委任有律師資格者，另應附具律
師資格證書及釋明委任人與受任人有民事訴訟法第４６６條之一
第一項但書或第二項（詳附註）所定關係之釋明文書影本。
中　　華　　民　　國　　94　　年　　4 　　月　　7 　　日
                                    書記官  劉美垣
附註：
民事訴訟法第四百六十六條之一（第一項、第二項）：
對於第二審判決上訴，上訴人應委任律師為訴訟代理人。但上訴
人或其他法定代理人具有律師資格者，不在此限。
上訴人之配偶、三親等內之血親、二親等內之姻親，或上訴人為
法人、中央或地方機關時，其所屬專任人員具有律師資格並經法
院認為適當者，亦得為第三審訴訟代理人。
